臺灣臺北地方法院刑事判決　　　　　　　　　　　　　九十年度訴更(一)字第八號
　　公　訴　人　臺灣臺北地方法院檢察署檢察官
　　被　　　告　丙○○
　　選任辯護人　吳俊儀律師
右列被告因誣告案件，經檢察官提起公訴（八十九年度偵字第五二五四號），本院判
決如左：
    主  文
丙○○意圖他人受懲戒處分，向該管公務員誣告，處有期徒刑肆月。緩刑貳年。
    事  實
一、丙○○係新加坡華僑，為「千豐實業股份有限公司」（以下簡稱千豐公司）之負
    責人，因經常至戊○○服務之「懷寧旅店」住宿而與之結識，自民國八十一、二
    年起，為公司營運之需，陸續簽發千豐公司或該公司職員莊明雅之支票，透過曾
    秀惠向其夫丁○○以月息二分之利息週轉借款，迨至八十三年間，計仍積欠丁○○新台幣（下同）三百六十五萬二千八百元未償（詳如附表一之支票明細），嗣
    於八十四年間，丙○○仍無力還款，即以付款人新加坡渣打銀行（以下簡稱渣打
    銀行），到期日八十五年七月十八日、同年八月十八日、同年九月十八日及同年
    十月十八日，面額各二萬五千元新加坡幣之支票四紙 (折合新台幣約一百九十五
    萬元），換回附表一編號一至六號之支票六張（扣除該六張支票之面額一百一十
    九萬三千二百五十元，餘額為該六張支票計算至上開渣打銀行支票發票日止之利
    息），惟八十五年七月間上開渣打銀行支票屆期，該帳戶卻因已結戶而無法兌現
    ，丙○○為取回該等渣打銀行支票，除自八十五年八月十一日至八十六年二月十
    五日止，分十一筆清償丁○○一百零八萬元之外，並於八十六年初請求友人甲○○簽發如附表二編號一至三，面額合計一百二十萬元之支票三紙，交付丁○○償
    還欠款（甲○○簽發之三紙支票嗣遭退票，乃另陸續簽發附表二編號四至八之支
    票，換回前三紙支票），丁○○則將附表一編號七至編號十，面額合計一百三十
    萬七千五百五十元之支票四張，返還丙○○（差額為該四張支票計算至還款時間
    止之利息）。嗣甲○○所簽發附表二編號五至編號八之支票經提示仍無法兌現，
    丁○○持之向法院對於甲○○提起請求給付票款之訴，並向丙○○催討債務，詎
    丙○○為規避清償上開債款，明知丁○○並未向其收取高達每萬元日息六十元至
    八十元利息之重利，竟意圖使丁○○受刑事處罰，於八十六年八月十三日，具狀
    向臺灣台北地方法院檢察署告發丁○○兼營高利放款，其於八十四年間向陳妻戊○○借款一百餘萬元，遭收取每萬元日息六十元之重利，連本帶利高達三百餘萬
    元云云，並於八十六年十一月七日偵訊時，當庭表示係借款本金一百四十幾萬元
    ，連本帶利返還七百多萬元，並以言詞對於丁○○提出告訴，而向該管公務員誣
    告丁○○犯罪。嗣經台灣台北地方法院檢察署檢察官蒐證偵查，始以無積極證據
    足資證明丁○○犯罪，於八十六年十二月二日以八十六年度偵字第一八七一四號
    為不起訴處分。
二、案經被害人丁○○訴由台灣台北地方法院檢察署檢察官偵查起訴。
    理  由
一、訊據被告丙○○矢口否認有何誣告犯行，辯稱：我從八十一年間開始陸續向戊○○借錢，利息是每一萬元每天四十元、六十元或八十元不等，總共只借本金一百
    五十萬元，加計利息卻已支付七百多萬元，我告的都是事實，沒有誣告云云。惟
    查，有關被告自八十一年間起，陸續透過案外人戊○○向告訴人丁○○以月息二
    分之利息借款，剛開始時係每次幾萬元之現金借款，其後借款金額增加，改由被
    告依照借款金額加計利息，簽發千豐公司或案外人莊明雅之支票予告訴人，告訴
    人則將款項匯入莊明雅設於合作金庫五權支庫，或千豐公司設於第一商業銀行北
    台中分行之帳戶，若支票屆期被告無力給付，則另開其他支票加計利息換回原到
    期支票，迨至八十三年間，被告積欠告訴人如附表一所示之三百六十五萬二千八
    百元借款未償，乃於八十四年間以付款人渣打銀行，到期日八十五年七月十八日
    、同年八月十八日、同年九月十八日及同年十月十八日，面額各二萬五千元新加
    坡幣之支票四紙 (折合新台幣約一百九十五萬元），換回附表一編號一至編號六
    所示之支票六張（扣除該六張支票之面額一百一十九萬三千二百五十元，餘額為
    該六張支票面額計算至上開渣打銀行支票發票日止之利息），嗣八十五年七月間
    上開渣打銀行支票屆期無法兌現，被告除自八十五年八月十一日至八十六年二月
    十五日止，分十一筆清償丁○○一百零八萬元之外，並於八十六年初請求案外人
    甲○○簽發如附表二編號一至編號三，面額合計一百二十萬元之支票三紙，交付
    告訴人償還欠款（案外人甲○○簽發之三紙支票嗣遭退票，乃另陸續簽發附表二
    編號四至編號八之支票，換回前三紙支票），告訴人則將附表一編號七至編號十
    ，面額合計一百三十萬七千五百五十元之支票四張，返還丙○○（其間差額為該
    四張支票計算至還款時間止之利息）惟案外人甲○○所簽發附表二編號五至編號
    八之支票經提示仍無法兌現等情，業據告訴人指述綦詳，核與證人曾秀惠到庭結
    證「（認識被告時，被告有無向妳借錢？）剛認識的時候沒有。後來有時因為當
    時還沒有提款機沒有辦法領錢，會向我借一、二千元以便回台中，後來他說他是
    做進出口的，因為要結匯，需要用錢，曾經向我表示要借錢，願意付民間二分利
    ，當時我是向他表示要再回去問我先生看看。」、「（匯入妳的戶頭利息如何計
    算？）以兩分計算，被告向我或是我先生都是這麼說。」等語相符，並有如附表
    三所示之匯款回條聯三十七件、如附表一及附表二所示之支票影本二十紙、渣打
    銀行支票影本肆紙等附卷可稽（其中告訴人尚未返還被告如附表一編號十一、十
    二及附表二編號五至編號八等支票之原本，並經其於審理期日當庭提出，經調查
    後發還），已堪信為真正。次查，被告於八十六年八月十三日，具狀向臺灣台北
    地方法院檢察署對於告訴人提出重利告發，指稱其於八十四年間向告訴人之配偶
    案外人曾秀惠借款一百餘萬元，遭告訴人收取每萬元日息六十元之重利，連本帶
    利高達三百餘萬元，並於八十六年十一月七日偵訊時，當庭表示係借款本金一百
    四十幾萬元，連本帶利返還七百多萬元，而以言詞對於丁○○提出告訴，嗣經檢
    察官偵查後，以無積極證據足資證明告訴人犯罪，於八十六年十二月二日以八十
    六年度偵字第一八七一四號為不起訴處分等情，為被告所是認，並由本院調閱上
    開偵查卷宗細繹無訛，亦堪認為真實。參諸如附表三所示告訴人匯款予被告之金
    額，總計已高達七百六十七萬四千五百元（被告就此辯稱係為避免其所交付之支
    票退票，告訴人才匯款至莊明雅帳戶先讓支票通過，再將款項領回云云，核與其
    欲延展清償期日，應直接向告訴人換票，或請求其抽回已提示之支票，而無須令
    告訴人冒險匯款之常情不符，又無任何該等款項確遭告訴人領回之資料可資佐證
    ，核係飾卸之詞，不足採信），被告竟誣指當初僅向告訴人借款一百餘萬元，而
    連本帶利還款七百多萬元云云，其係故意虛構情節對於告訴人提出告發、告訴之
    事實，自堪認定；被告具有使告訴人受刑事懲戒之意圖，堪稱迥然明甚，本件積
    極證據應屬充分。至證人甲○○雖證稱其當初簽發如附表一編號一及編號三之支
    票，係為被告清償債務一百萬元，如附表二編號二所示之支票，則係如附表二編
    號一所示支票，以每一萬元每日六十元之利率，計算至如附表二編號三支票發票
    日之利息，證人乙○亦證稱曾陪同被告向案外人曾秀惠借款五萬元，案外人曾秀
    惠僅交付被告三萬五千元等情；惟核諸證人甲○○上開證詞，與其於八十六年十
    月十七日偵訊時所述被告借款利息係每一萬元每日八十元之情形不符，經公訴檢
    察官進行反詰問，證人甲○○已證述「（【提示八十六年十月十七日筆錄】為何
    說利息是一天八十元？）因為被告說他向他拿的利息六十到八十不等。」、「（
    【提示八十七年七月二十九日偵訊筆錄】為何你對於檢察官同樣的問題，回答利
    息是六十元？）因為開完庭後我又問被告，被告說利息是六十元。」等語，另證
    人乙○經公訴檢察官反詰問，亦已證稱「（當時有無看到被告拿到多少錢？）當
    時沒有看到，下樓時被告才告訴我是三萬五千元」等情，顯然證人甲○○對於告
    訴人借款利息之陳述，及證人乙○關於被告當日自案外人曾秀惠取得若干借貸本
    金之陳述，均僅係根據被告單方面所言之傳聞證據，而不足為有於被告之認定。
    參諸被告自對於告訴人提出重利罪告發，為告訴人告訴誣告後接受檢察官訊問，
    迄本院調查、審理時，對於告訴人如何向其貸款收取重利情節之陳述，竟前後出
    現「借款一百餘萬元，遭收取每萬元日息六十元之重利，連本帶利高達三百餘萬
    元（台灣台北地方法院檢察署八十六年度偵字第一八七一四號告發狀）」，「借
    款本金一百四十幾萬元，連本帶利返還七百多萬元（上開案件八十六年十一月七
    日偵訊）」、「借本金一百五十萬元左右，後來滾上利息，至今四百多萬元（台
    灣台北地方法院檢察署八十七年度偵字第二二九八號八十七年七月十日偵訊）」
    ，及「總共只借本金一百五十萬元，加計利息總共已經支付七百多萬元，後來甲○○又幫我支付一百零八萬元（本院審理期日）」等多項不同陳述，若其所辯借
    貸情形為真，豈有先後所言差距如此懸殊之可能？所辯自係卸責之詞，洵無足採
    。本件事證已臻明確，被告犯行堪以認定。
二、核被告丙○○所為，係犯刑法第一百六十九條第一項之誣告罪。爰審酌被告企圖
    抵賴欠款，即起意誣陷告訴人，且犯罪後飾詞狡辯，又迄未向告訴人表達歉意，
    及其犯罪之手段、品行、智識程度、所生危害等一切情狀，量處如主文所示之刑
    。又被告前未曾受有期徒刑以上刑之宣告，有臺灣高等法院檢察署刑案紀錄簡覆
    表一件在卷可稽，茲念被告已高齡六十八歲，衡其經此次起訴審判，宣告有期徒
    刑四月，當知有所警惕，信無再犯之虞，本院因認被告所受刑之宣告，以暫不執
    行為適當，爰依刑法第七十四條第一款之規定，宣告緩刑二年，以啟自新。
據上論斷，應依刑事訴訟法第二百九十九條第一項前段、刑法第一百六十九條第一項
、第七十四條第一款，判決如主文。
本案經檢察官王怡菁到庭執行職務。
中    華    民    國      九十一      年      十一      月    二十八    日
                                      臺灣臺北地方法院刑事第二庭
                                              法  官  楊代華
右正本證明與原本無異。
如不服本判決，應於判決送達後十日內，向本院提出上訴狀。
                                              書記官  廖純瑜
中    華    民    國      九十一      年      十一      月    二十八    日
附錄本案論罪科刑法條全文：
刑法第一百六十九條
意圖他人受刑事或懲戒處分，向該管公務員誣告者，處七年以下有期徒刑。
意圖他人受刑事或懲戒處分，而偽造、變造證據，或使用偽造、變造之證據者，亦同
。
附表一：
      發票人          付款人                金額        發票日
一．莊明雅      台灣省合作金庫五權支庫    十五萬元              83.1.3
二．莊明雅      台灣省合作金庫五權支庫    十一萬元              83.9.30
三．莊明雅      台灣省合作金庫五權支庫    九萬四千五百元        83.9.30
四．莊明雅      台灣省合作金庫五權支庫    五十六萬元            83.10.3
五．莊明雅      台灣省合作金庫五權支庫    十五萬五千二百五十元  83.10.20
六．莊明雅      台灣省合作金庫五權支庫    十二萬元三千五百元    84.1.15
七．莊明雅      台灣省合作金庫五權支庫    三十七萬九千五百元    83.10.17
八．千豐公司    中國國際商銀台中分行      三十七萬三千元        84.1.20
九．莊明雅      台灣省合作金庫五權支庫    二十六萬七千四百五十元84.1.20
十．莊明雅      台灣省合作金庫五權支庫    二十八萬七千六百元    84.1.28
十一．莊明雅    台灣省合作金庫五權支庫    三十五萬二千元        83.11.28
十二．莊明雅    台灣省合作金庫五權支庫    八十萬元              83.12.31
附表二：
編號  票面金額發票人  付   款   人  背書人  票載發票日    備          註
一    五十萬元  甲○○  中國信託商業          八十六年元月  於八十六年一月
                        銀行儲蓄部            二十五日      二十五日退票後
                                                            ，以第四項所示
                                                            支票交換；再無
                                                            法交付時，以第
                                                            五、六項之支票
                                                            交換
二    二十萬元     "          "               八十六年二月  於八十六年二月
                                              二十八日      二十八日退票後
                                                            ，以第七項之支
                                                            票交換
三    五十萬元     "          "               八十六年三月  於八十六年三月
                                              三十一日      三十一日退票後
                                                            ，以第八項之支
                                                            票交換
四    五十萬元     "          "               八十六年二月  於八十六年二月
                                              十七日        十七日退票
五    三十萬元     "          "       丙○○  八十六年四月
                                              十四日
六    二十萬元     "          "         "     八十六年四月
      （即系爭支票）                          三十日
七    二十萬元     "                    "     八十六年五月
                                              三十一日
八    五十萬元     "          "         "     八十六年六月
                                              三十日
附表三
編號帳戶名稱    日期      金額（新台幣）
一          莊明雅    82.09.03    150,000
二          同  右    82.09.04    300,000
三          同  右    82.09.22    200,000
四          同  右    82.09.13    100,000
五          同  右    82.10.21    300,000
六          同  右    82.10.28    200,000
七          同  右    82.11.08    100,000
八          同  右    82.11.10    200,000
九          同  右    82.11.16    150,000
十一        同  右    83.02.21    200,000
十二        同  右    83.03.11    200,000
十三        同  右    83.03.28    500,000
十四        同  右    83.04.20    500,000
十五        同  右    83.04.21    180,000
十六        同  右    83.05.09    350,000
十七        同  右    83.05.10    150,000
十八        同  右    83.06.10    200,000
十九        同  右    83.06.14    500,000
二十        同  右    83.06.17    100,000
二十一      同  右    83.07.05    300,000
二十二      同  右    83.07.23    100,000
二十三      同  右    83.08.02    120,000
二十四      同  右    83.08.04    130,000
二十五      同  右    83.08.09    210,000
二十六      同  右    83.08.16     50,000
二十七      同  右    83.08.20    374,500
二十八    同  右    83.08.22    115,000
二十九      同  右    83.09.05     60,000
三十        同  右    83.09.30    160,000
三十一      同  右    83.10.05    130,000
三十二      同  右    83.11.07    200,000
三十三      同  右    83.11.21    300,000
三十四      同  右    83.12.07     70,000
三十五      同  右    不    詳    200,000
三十六      千豐公司  83.04.19    220,000
三十七      同  右    83.09.21     55,000
